【裁判字號】    99,交聲,410
【裁判日期】    990430
【裁判案由】    違反道路交通管理處罰條例聲明異議
【裁判全文】
臺灣士林地方法院交通事件裁定    99年度交聲字第409、410號
原處分機關  臺北市交通事件裁決所
異  議  人
即受處分人  甲○○
上列異議人即受處分人因違反道路交通管理處罰條例案件，對於
臺北市交通事件裁決所民國99年3 月11日所為北市裁罰字第裁22
-AEY413836號及第裁22-AEY413837號之裁決書（原舉發單號：臺
北市政府警察局北市警交字第AEY413836號及第AEY413837號），
聲明異議，本院裁定如下：
    主  文
原處分關於違反處罰條例之行為，不聽勤務人員制止而逃逸部分
撤銷。
前項撤銷部分，不罰。
其餘異議駁回。
    理  由
一、按汽車駕駛人轉彎時，不依標誌、標線、號誌指示者，處新
    臺幣（下同）600 元以上1,800 元以下罰鍰，並記違規點數
    1 點，道路交通管理處罰條例第48條第1 項第2 款、第63條
    第1項第1款分別定有明文。又按汽車駕駛人，駕駛汽車有違
    反道路交通管理處罰條例之行為，經交通勤務警察制止時，
    不聽制止或拒絕停車接受稽查而逃逸者，除按各該規定處罰
    外，處3,000 元以上6,000 元以下罰鍰，並記違規點數1 點
    ，道路交通管理處罰條例第60條第1 項、第63條第1 項第1
    款亦有明定。又汽車駕駛人之行為有不服從指揮稽查而逃逸
    ，當場不能或不宜攔截製單舉發者，得逕行舉發；逕行舉發
    ，應記明車牌號碼、車型等可資辨別之資料，以汽車所有人
    為被通知人製單舉發，道路交通管理處罰條例7 條之2 第1
    項第4 款前段、第4 項定有明文。
二、原處分意旨略以：異議人即受處分人甲○○騎乘車號BPZ-15
    9 號重型機車（下稱上開機車），於民國99年2 月11日14時
    47分，在臺北市○○區○○路，經臺北市政府警察局內湖分
    局港墘派出所員警逕行以「不依標誌、標線號誌指示」及「
    違反處罰條例之行為，不聽勤務人員制止」之違規，對汽車
    所有人即異議人製單舉發，受處分人於應到案日期前申訴，
    經原處分機關臺北市交通事件裁決所審查結果，仍認有前開
    違規行為，而依道路交通管理處罰條例第48條第1 項第2 款
    、第60條第1 項、第63條第1 項第1 款（原處分漏載第1 款
    ）規定，各裁處罰鍰600 元及3,000 元，並記違規點數1 點
    等情，有臺北市政府警察局舉發違反道路交通管理事件通知
    單（北市警交字第AEY413836 號及第AEY413837 號）、臺北
    市交通事件裁決所違反道路交通管理事件裁決書（北市裁罰
    字第裁22-AEY413836號及第裁22-AEY413837號）附卷可稽。
三、異議意旨略以：伊案發當時騎乘機車於港墘路上，原本要直
    行港墘路，但因交通大打結，故左轉駛入洲子街，伊僅因疏
    未注意該路口設有兩段式左轉號誌，然警方卻於同一時間對
    異議人另開出違規經警攔制不停之罰鍰，惟伊為奉公守法的
    好公民，如經警方鳴笛，第一時間必定停車接受警方檢查，
    豈敢逃逸，因當時交通十分混亂，人車吵雜，伊確實未聽見
    警方當時有鳴笛，對此裁罰甚難甘服，為此，爰依法聲請異
    議云云。
四、經查：
(一)本件異議人甲○○，駕駛車牌號碼BPZ-159 號重型機車，於
    民國99年2 月11日14時47分許，在臺北市○○區○○路，因
    「不依標誌、標線號誌指示」及「違反處罰條例之行為，不
    聽勤務人員制止」等違規行為，為臺北市警察局內湖分局港
    墘派出所員警逕行舉發之事實，有舉發違反道路交通管理事
    件通知單2 份附卷可稽，且其中「不依標誌、標線號誌指示
    」之違規行為為異議人所不爭執，足認異議人有不依標誌、
    標線號誌指示之違規事實明確。
(二)按行政罰法第7 條規定，違反行政法上義務之行為非出於故
    意或過失者，不予處罰，其立法理由第1 點及第3 點更明示
    ：「現代國家基於有責任始有處罰之原則，對於違反行政法
    上義務之處罰，應以行為人主觀上有可非難性及可歸責性為
    前提，如行為人主觀上並非出於故意或過失情形，應無可非
    難性及可歸責性，故第1 項明定不予處罰；現代民主法治國
    家對於行為人違反行政法上義務欲加以處罰時，應由國家負
    證明行為人有故意或過失之舉證責任，方為保障人權之進步
    立法」。是以於審認個案時，除需深究行為人有無違犯客觀
    處罰構成要件之個別規定外，尚需探究行為人就客觀處罰規
    定所明示之構成要件，行為人主觀上是否有完全之認識。固
    然行為人主觀之心態，因深藏於行為人之內心而不易得知，
    行政機關之舉證亦因此而更顯困難，惟於具體個案非不得依
    客觀所呈顯之事實，推知行為人主觀認識之真實意思。再按
    道路交通管理處罰條例第60條第1 項其構成要件規定為：汽
    車駕駛人，駕駛汽車有違反本條例之行為，經交通勤務警察
    或依法令執行交通稽查任務人員制止時，不聽制止或拒絕停
    車接受稽查而逃逸者，除按各該條規定處罰外，處3,000 元
    以上6,000 元以下罰鍰。查該條規定之處罰要件，非僅著重
    於「逃逸」之行為，尚需合致其前提要件即「不聽制止或拒
    絕停車接受稽查」之要件，換言之，於本件除需審認行為人
    有無違犯「不聽制止或拒絕停車接受稽查」之行為外，尚需
    審認行為人主觀上有無「不聽制止或拒絕停車接受稽查」之
    可歸責心態，方得成立本條之處罰規定。
(三)異議人於前揭時、地，騎乘上開重型機車，未依路口標誌、
    標線指示，即逕行左轉之事實，為異議人所自承在卷，惟否
    認有違反處罰條例，不聽勤務人員制止之違規行為，業據證
    人即舉發員警陳志仁到庭結證稱：伊站在在路口分隔島的島
    頭，當時伊係鳴笛並以指揮棒示意違規駕駛人停靠路旁受檢
    。伊當時鳴笛的時候，駕駛人有轉頭，伊不確定他是否有聽
    到。駕駛人完全沒有停車，但也沒有加速駛離，就直接轉進
    港墘路127 巷內。伊站立的位置距離他的車輛大概兩、三公
    尺而已。那時間應該是過年前，車輛還滿多的。當時違規左
    轉的機車是否只有駕駛人所駕駛的車輛，伊當時鳴笛的方式
    是鳴短聲好幾聲等語明確（見本院99年4 月26日訊問筆錄第
    2 頁至第3 頁）。惟查，案發當時適為年節返鄉○○○○○
    段，系爭路口車流量應頗大，車聲亦應相當吵雜，則證人陳
    志仁於指揮交通之際，縱使於異議人違規左轉時有做制止之
    動作，然於異議人不知道系爭路口不能左轉之情形下，又忙
    於行車之際，是否能注意到證人陳志仁站在安全島處、進而
    注意到其所為之制止動作，以及聽到其所為之鳴笛聲，亦非
    無疑；且異議人亦陳稱：伊並沒有看到警察站在安全島上，
    當時伊有轉頭，但伊不知道不能左轉，伊對於我未依兩段式
    左轉不爭執。伊所戴的安全帽是算全罩式，是遮到耳朵這邊
    ，有護目鏡。伊沒有看到安全島上有警察。當時伊行進正確
    的時速不記得，但是並不快，正要起步轉彎而已等語明確（
    見本院99年4 月26日訊問筆錄第3 頁至第4 頁）。衡諸常情
    ，若異議人有認知其違反處罰條例之行為，並進而不聽勤務
    人員制止之違規，依經驗法則，應會加速駛離現場，惟證人
    陳志仁證稱異議人當時並未有加速駛離之動作，已如前述；
    況證人陳志仁當時鳴笛的時候，駕駛人雖有轉頭，但證人陳
    志仁亦不能確定異議人是否有聽到，再加以異議人事發當時
    所戴為遮住耳朵之全罩式安全帽，並有護目鏡，即使距離僅
    2 、3 公尺，異議人亦有專注於行車，無法清楚聽到鳴笛聲
    ，並有影響其視角之可能，足見異議人稱不知證人陳志仁在
    當場，進而有為制止之動作，亦未聽到其鳴笛聲，尚非無據
    ；是以異議人未見員警制止之動作因而被認定為未聽制止之
    不利益，實不應歸責於異議人。本件異議人既未有看到員警
    在當場指揮交通，當然未認知員警對其為制止之動作，其主
    觀上自無已認知須聽制止而不聽制止之可歸責心態，核與道
    路交通管理處罰條例第60條第1 項所定駕駛人違規後，不聽
    制止或拒絕停車接受稽查而逃逸之要件不合。
(三)另關於不依標誌、標線號誌指示之違規部分，異議人雖稱其
    不知道不能左轉云云，惟按人民違反法律上之義務而應受行
    政罰之行為，法律無特別規定時，雖不以出於故意為必要，
    仍須以過失為其責任條件。但應受行政罰之行為，僅須違反
    禁止規定或作為義務，而不以發生損害或危險為其要件者，
    推定為有過失，於行為人不能舉證證明自己無過失時，即應
    受處罰，司法院大法官會議釋字第275 號決議亦著有明文。
    異議人未依路口標誌、標線指示，即逕行左轉之事實，為異
    議人所自承在卷，又與證人即舉發員警陳志仁到庭結證稱：
    伊當時在該路段執行交通勤務，14時47分發現有1 部重型機
    車車號BPZ159未依規定左轉進入港墘路127 巷內等語（見本
    院99年4 月26日訊問筆錄第2 頁至第3 頁）核為相符，是縱
    認其所言屬實，亦難認其對此節全無過失，參照上開說明，
    仍不足為有利異議人之認定，併此敘明。
五、綜上所述，此與該員警所舉發之違反道路交通管理處罰條例
    第60條第1 項規定「違反處罰條例之行為，不聽勤務人員制
    止」之違規事實不符，自不能對異議人依該條款處罰，是異
    議人就違反處罰條例之行為，不聽勤務人員制止部分之辯解
    ，尚非無據，原處分未予詳查，遽予裁罰，容有未洽。本件
    就此部分之異議有理由，原處分關於異議人違反處罰條例之
    行為，不聽勤務人員制止部分應予撤銷，另就其關於違反處
    罰條例之行為，不聽勤務人員制止部分應諭知不罰。至於異
    議人於異議狀及交通違規陳述單亦皆承認有未依規定兩段式
    左轉之情，此部分違規事實明確，堪以認定。就違規未依規
    定兩段式左轉部分，原處分機關據以援引同條例第48條第2
    款規定「不依標誌、標線號誌指示」，裁處罰鍰新臺幣600
    元整，逾期則依裁決書處罰主文規定處罰，核無不當，此部
    份之異議為無理由，應予駁回。
據上論斷，應依道路交通管理處罰條例第87條第2 項、道路交通
案件處理辦法第19條、第20條之規定，裁定如主文。
中    華    民    國    99    年     4    月    30    日
                        交通法庭法  官  陳俞婷
以上正本證明與原本無異。
如不服本裁定應於裁定送達後 5日內向本院提出抗告狀。
                                書記官  林宗勳
中    華    民    國    99    年     4    月    30    日

司法院資訊處製作；財團法人民間司法改革基金會備份。
